臺灣高雄地方法院刑事判決　　　　　　　93年度訴字第1376號
公　訴　人　臺灣高雄地方法院檢察署檢察官
被　　　告　辛○○　男　38歲.
指定辯護人　施吉安律師
被　　　告　乙○○　男　32歲.
選任辯護人　蘇榮達律師
　　　　　　蘇俊誠律師
上列被告等因殺人未遂等案件，經檢察官提起公訴（台灣高雄地
方法院檢察署93年度偵字第7335號、偵字第7952號、偵字第8091
號），本院判決如下：
    主  文
辛○○未經許可，持有手槍，累犯，處有期徒刑柒年，併科罰金
新臺幣拾萬元，罰金如易服勞役，以銀元佰元即新臺幣玖佰元
折算壹日。扣案之德國SIG SAUER 廠製P 二二六型口徑為九厘米
之制式半自動手槍壹把（含彈匣，槍支管制編號0000000000號）
、口徑為九厘米之制式子彈壹顆，均沒收。又傷害人之身體，累
犯，處有期徒刑貳年。扣案之德國SIG SAUER 廠製P 二二六型口
徑為九厘米之制式半自動手槍壹把（含彈匣，槍支管制編號
0000000000號）、口徑為九厘米之制式子彈壹顆，均沒收。應執
行有期徒刑捌年陸月，併科罰金新臺幣拾萬元，罰金如易服勞役
，以銀元佰元即新臺幣玖佰元折算壹日。扣案之德國SIG
SAUER 廠製P 二二六型口徑為九厘米之制式半自動手槍壹把（含
彈匣，槍支管制編號0000000000號）、口徑為九厘米之制式子彈
壹顆，均沒收。
乙○○未經許可，持有手槍，處有期徒刑伍年貳月，併科罰金新
臺幣貳萬元，罰金如易服勞役，以銀元佰元即新臺幣玖佰元折
算壹日。扣案之德國SIG SAUER 廠製P 二二六型口徑為九厘米之
制式半自動手槍壹把（含彈匣，槍支管制編號0000000000號）、
口徑為九厘米之制式子彈壹顆，均沒收。
    事  實
一、辛○○前於民國85年間因違反肅清煙毒條例案件，經本院判
    處有期徒刑2 年6 月確定，檢察官指揮書執行完畢日期為89
    年1 月6 日，於88年11月1 日因縮短刑期執行完畢出監，仍
    不思悔改，竟又於89年3 月間某日，因某綽號「重仁」之姓
    名年籍均不詳之成年男子積欠辛○○約新台幣（下同）17萬
    元之債務，辛○○竟同意以收受「重仁」交付之具殺傷力之
    德國SIG SAUER 廠製P 二二六型口徑為9 厘米之制式半自動
    手槍壹把（含彈匣，槍支管制編號0000000000號）、彈閘內
    有口徑為9 厘米之制式子彈3 顆，以為抵償「重仁」積欠之
    債務，辛○○收受後即將之置放於其位於高雄市前鎮區○○○路22巷28弄2 號之1 住處旁空地之樹邊，並以板模掩蓋其
    上之掩蔽方式，未經主管機關許可而無故持有之。
二、緣甲○○向不詳之地下錢莊自稱為「許先生」之人借款新台
    幣（下同）1 萬元，然屆期無法清償，該地下錢莊遂責由職
    員丁○○、丙○○向甲○○催討債務，庚○○（由檢察官另
    為不起訴處分）得知其子甲○○積欠地下錢莊債務後，允諾
    代為償還，甲○○遂告知丁○○、丙○○前往庚○○位於高
    雄市苓雅區○○○街137 巷21號住處催討。然庚○○恐因己
    思慮不周且懼怕地下錢莊催討債務人員於催討債務過程中可
    能逞兇，乃聯絡友人辛○○前往上址協同處理，辛○○並邀
    請乙○○一併前往在場助勢。丁○○、丙○○遂於93年4 月
    6 日晚間11時許依約前往庚○○前開住處，於催討甲○○所
    積欠債務過程中，與辛○○、乙○○因利息計算問題發生口
    角糾紛，以致無法順利追討債務。丁○○、丙○○遂步出門
    外前往巷口停留，並由丙○○以電話回報該地下錢莊並召集
    約5 至6 名姓名年籍不詳之男子（其中乙名綽號為「阿輝」
    ）前往庚○○前開住處助勢催討債務。此際，辛○○因深怕
    對方催討債務人數眾多，彼方勢單力薄，乃邀求乙○○開車
    搭載其返回高雄市○○○路22巷之巷口，辛○○便下車步行
    至該巷28弄2 號之1 其住處附近之空地，取出昔日藏放之前
    開德制P226型制式手槍1 把（含彈匣1 個，槍枝管制編號為
    ：0000000000號）及子彈3 顆，並以小背包裝放後，返回車
    上再由乙○○開車搭載返回庚○○上開住處。當二人抵達前
    開庚○○住處前，辛○○先行下車，將該裝有前揭槍彈之小
    背包藏放於庚○○住處對面某花盆內，同時告知乙○○，該
    小背包內藏放槍彈，倘稍後與對方談判時發生危險，請乙○○取出槍彈，以備不時之需，乙○○則獨自將車駛至前開高
    雄市苓雅區○○○街137 巷巷口轉角處停放。適乙○○停放
    車輛完畢、下車步行轉入137 巷內，欲往庚○○住處與辛○○會合時，適丙○○、丁○○與不詳姓名之男子共6 人會合
    後，自該巷另一端亦步行往庚○○住處接近，並與辛○○再
    次發生口角衝突，丙○○、丁○○等6 名男子遂由其中1 人
    持球棒、餘則以徒手方式共同毆擊辛○○，致辛○○身上受
    有多處腫痛、瘀傷之打撲傷。乙○○見辛○○遭圍毆無力招
    架，為嚇阻丙○○等人繼續毆擊辛○○，遂至前開庚○○住
    處對面辛○○預先藏放槍彈之花盆內取出小背包，取出預藏
    之槍彈，並拉動滑套使子彈上膛，辛○○見乙○○已自花盆
    內將槍彈取出、並聽到乙○○拉動手槍滑套之聲嚮，即往乙○○方向跑去，並自乙○○手中取過該槍彈，乙○○隨即轉
    身往137 巷巷口逃跑。辛○○見丙○○等人仍繼續追擊，即
    向丙○○等人方向之地面射擊子彈1 發，擊中路旁之車號
    NKM —945 號機車之排氣管及後輪車胎（此部分尚不構成檢
    察官所指之刑法殺人未遂罪，詳後述），詎丙○○等人仍繼
    續追擊辛○○，辛○○遂基於明知向丙○○等人擊發子彈後
    極可能肇生他人身體傷害之結果、亦不違背其本意之不確定
    傷害故意，再以手持槍彈朝向丙○○等人擊發子彈1 發，因
    現場狀況混亂，致擊中在場之丙○○，致丙○○受有左側血
    胸、左橫膈破裂、左肝葉裂傷、左臂穿透傷之傷害，同在場
    之丁○○與另4 名姓名年籍不詳之男子耳聞槍響後，乃慌張
    逃離現場，辛○○、乙○○亦驅車逃逸無蹤。所幸，在庚○○上址躲藏之甲○○見狀，乃立即將丙○○送醫救治，丙○○方挽回一命。旋警方據報即趕赴現場並扣得已擊發之子彈
    彈殼2枚 、彈頭1 顆。嗣於同月16日晚間8 時30分許，在高
    雄市鹽埕區○○○路「華王飯店」旁之停車場，經警循線查
    獲辛○○到案，並於同日晚間8 時57許，在高雄市新興區○○○路240 號「世偉藝品店」內，扣得上開手槍及用餘子彈
    一顆。乙○○亦於同日主動投案。
三、案經丁○○、丙○○訴由高雄市政府警察局苓雅分局報請台
    灣高雄地方法院檢察署檢察官偵查起訴。
    理  由
一、關於證據能力之判斷：
  (一)按被告以外之人於審判外之言詞或書面陳述，除法律有規定
    者外，不得作為證據；再被告以外之人於審判外向法官所為
    之陳述，得為證據；又被告以外之人，偵查中向檢察官所為
    之陳述，除顯有不可信之情況外，得為證據；另被告以外之
    人於檢察事務官、司法警察官或司法警察調查中所為之陳述
    ，與審判中不符時，其先前之陳述具有較可信之特別情況，
    且為證明犯罪事實存否所必要者，得為證據；再下列文書，
    亦得為證據：一、除顯有不可信之情況外，公務員職務上製
    作之紀錄文書、證明文書。二、除顯有不可信之情況外，從
    事業務之人於業務上或通常業務過程所須製作之紀錄文書、
    證明文書。三、除前二款之情形外，其他於可信之特別情況
    下所製作之文書，亦得為證據；又被告以外之人於審判外之
    陳述，雖不符刑事訴訟法第159 條之1 至第159 條之4 之規
    定，而經當事人於審判程序同意作為證據，法院審酌該言詞
    陳述或書面陳述作成時之情況，認為適當者，亦得為證據；
    另當事人、代理人或辯護人於法院調查證據時，知有第159
    條第1 項不得為證據之情形，而未於言詞辯論終結前聲明異
    議者，視為有前項之同意，刑事訴訟法第159 條第1 項、第
    159 條之1 第1 項、第2 項、第159 條之2 、第159 條之4
    、第159 條之5 第1 項、第2 項分別定有明文。
  (二)本案關於證明被告2 人是否涉犯公訴人所指罪名之證據方法
    ，分別有：1.被告辛○○之警詢及檢察官偵訊筆錄。2.被告
    乙○○之警詢及檢察官偵訊筆錄。3.證人庚○○之警訊及檢
    察官偵訊筆錄。4.證人丁○○之警詢及檢察官偵訊筆錄。5.
    證人丙○○之警詢及檢察官偵訊筆錄。6.證人甲○○之警詢
    及檢察官偵訊筆錄。7.扣案之手槍1 把（含彈匣）及子彈1
    顆。8.彈殼2 顆及彈頭1 顆。9.槍擊案現場照片。10.被告辛○○之陳中柱外內科醫院驗傷診斷證明書。11.丙○○之高雄
    醫學大學附設中和紀念醫院診斷證明書。12.丙○○之高雄醫
    學大學附設中和紀念醫院病歷記錄。13.丙○○當庭拍攝之傷
    口照片。14.證人己○於本院作證時提供之丙○○手術照片。
    15.高雄醫學大學附設中和紀念醫院就丙○○傷勢之鑑定意見
    函。16.內政部警政署刑事警察局槍彈鑑定書2 份。17.證人己○、庚○○、丁○○、丙○○、甲○○於本院審理中之證述
    。及被告辛○○、乙○○於本院審理中各依人證之證據方法
    之調查程序所得之證述。17.被告辛○○於本院審理中之自白
    。18.被告乙○○於本院審理中之自白。而就上開各項證據方
    法，其中3.4.5.6.10.11.12.之證據方法本質上或屬被告以外之
    人於審判外之陳述，屬傳聞證據，惟本案各被告及其辯護人
    俱不爭執其證據能力，依前開刑事訴訟法第159 條之5 第2
    項之規定，即視為同意作為證據，且經本院審酌該筆錄及鑑
    定意見做成時之情況，並無何不可信之情形，尚屬適當，自
    得依同條第1 項規定將之作為本案認定事實之證據。
二、事實判斷：
  (一)被告辛○○部分：
  1.持有制式槍彈部分：
    被告辛○○上揭於89年3 間某日自綽號「重仁」之成年男子
    收受本案槍彈，即置放於其位於高雄市前鎮區○○○路22巷
    28弄2 號之1 住處旁空地之樹邊，並以板模掩蓋其上之掩蔽
    方式而持有，迄93年4 月6 日晚間攜帶至前揭庚○○位於高
    雄市苓雅區○○○街137 巷21號住處前射擊2 發子彈之事實
    ，業據被告辛○○於警詢、檢察官偵訊及本院審理中坦承不
    諱，並經證人丁○○、丙○○、庚○○、證人即共同被告乙○○於警詢、檢察官偵訊及本院審理中證述明確，復有本案
    手槍1 把、子彈1 顆、彈殼2 顆及彈頭1 顆扣案可資佐證，
    而該槍彈及彈殼經送內政部警政署刑事警察局鑑定結果，認
    槍支係德國SIG SAUER 廠製P 二二六型口徑為九厘米之制式
    半自動手槍（槍支管制編號0000000000號），機械性能良好
    ，可擊發同口徑制式子彈，具殺傷力；子彈則係口徑9 厘米
    之制式子彈，亦具殺傷力；且扣案彈殼2 顆經以顯微鏡比對
    結果，其彈底特徵紋痕均相符，均係由本案槍支所擊發等情
    ，有該局93 年4月26日刑鑑字第0930081217號及93年5 月14
    日刑鑑字第0930090852號槍彈鑑定書1 份在卷足稽。綜前，
    堪信被告辛○○前揭自白與事實相符，應堪採信。是被告辛○○未經許可持有本案制式槍彈之犯行明確，應依法論科。
  2.傷害丙○○身體部分：
    本院訊據被告辛○○固不否認於前開時地與丙○○等人發生
    爭吵並遭丙○○等人圍毆，辛○○遂持前開制式槍彈擊發2
    發，並擊中丙○○，致丙○○受有左側血胸、左橫膈破裂、
    左肝葉裂傷、左臂穿透傷等傷害之事實，並有被告辛○○之
    陳中柱外內科醫院驗傷診斷證明書、被害人丙○○之高雄醫
    學大學附設中和紀念醫院診斷證明書及病歷記錄等在卷可證
    ，惟否認有何殺人未遂之犯行，辯稱：其係因遭丙○○等人
    圍毆，又見到被告乙○○已取出槍彈，為免自己繼續被毆，
    始取下本案槍彈擊發，第1 發係朝向地面，未擊中任何人，
    惟見丙○○等人繼續逼近，始再持槍揮舞以嚇阻，不小心又
    再擊發第2 發致丙○○受傷，其並無殺人犯意，開槍應屬正
    當防衛等語。是本案爭點在於：(1)被告辛○○開槍之時，主
    觀上究竟基於殺人故意抑或傷害故意，又或者根本未預見將
    造成他人身體傷害之結果，而僅屬過失傷害。(2)被告辛○○
    開槍致丙○○身體受傷，是否得主張正當防衛而阻卻違法性
    。本院判斷如下：
  (1)關於被告辛○○之主觀犯意：
  公訴人主張被告辛○○基於殺人犯意，持本案槍彈朝向丁○○射擊2 槍，而因現場狀況混亂致擊中一旁在場之丙○○。
    被告辛○○則辯稱其無殺人故意，其射擊第1 發子彈並非朝
    向人體、係向地面擊發，第2 發子彈雖係朝向圍毆人群，但
    係不小心擊發。而經本院當庭勘驗被害人丙○○之體表，左
    手臂之內、外側各有1 處傷口，左胸臂外側及腹部確各有1
    處傷口，即共有4 處傷口。故關於丙○○究竟身中幾彈一事
    ，涉及被告辛○○所開2 槍是否均朝向人體擊發，亦與被告
    辛○○開槍當時之主觀犯意具有關聯性，應先予究明。
  經查，被告辛○○固承認當時擊發2 槍，惟被害人丙○○中
    彈後先後送往鄭乃榮醫院及高雄醫學大學附設中和紀念醫院
    急救，於急救時剪開丙○○衣物後發現彈頭1 顆，進行手術
    之高雄醫學大學附設中和紀念醫院醫師己○於手術過程中亦
    未再發現其餘彈頭，而經警於案發之廣東二街137 巷21號附
    近勘查，除發現擊發過之彈殼2 枚外，亦未再發現另1 顆彈
    頭。此觀證人己○到庭證稱：「（辯護人蘇俊誠律師問：是
    從身體內取出子彈還是從身體外取出子彈？）答：是從身體
    外衣物中取出子彈」；證人丁○○證稱：「在鄭綜合丙○○
    的衣服都脫掉了，放在黑色的大袋子裡，他們有拿給我一顆
    彈頭，用一個透明的夾鏈袋裝著，後來我將彈頭交給高醫的
    人，包括裝衣服的黑色袋子，丙○○送到高醫時是沒有穿衣
    服的」；證人己○再證稱：「（審判長問：有何補充？）答
    ：我所指稱彈頭應該跟前面證人（即證人丁○○）所說的彈
    頭是同一枚，當時急診室的醫護人員跟我說彈頭是從衣物中
    取出，裝在塑膠袋裡，當時我不知道彈頭是從鄭綜合或高醫
    取出，但我確實有看到彈頭」等語（以上均見本院93年8 月
    2 日審判筆錄）即明，亦與卷附扣押物品清單上載明僅扣得
    已擊發之彈頭1 顆相符。亦即，丙○○體表雖有4 個穿透傷
    口，但僅於丙○○衣物中扣得1 顆彈頭。另本案經警至現場
    勘查，在距案發現場（即廣東二街137 巷21號）旁之廣東二
    街137 巷19號門前停放之車號NKM ─945 號機車，經勘查發
    現其右側排氣管上方有1 個子彈擊中痕跡、後輪上方則有子
    彈穿透孔痕跡2 個，此均有現場照片18禎在卷足證，顯見被
    告辛○○所開2 槍中，其中1 槍係擊中停放在旁之車號NKM
    ─945 號機車。綜前，丙○○衣物中既僅發現1 顆彈頭，另
    1 顆彈頭又可確定係擊中停放在旁之機車下方排氣管及後輪
    ，則被告辛○○所開2 槍中，是否僅有1 槍擊中丙○○，另
    1 槍（即擊中機車之子彈）則根本未擊中丙○○，且丙○○
    身上之4 個穿透傷口是否為1 個子彈所致，即屬可能。
  另參諸證人即被害人丙○○之主治醫師己○到庭結證稱，「
    （辯護人蘇俊誠律師問：當時一共幾個傷口？）答：體表有
    四個傷口」、「（辯護人施吉安律師問：丙○○的傷口確實
    是槍傷？）答：左臂穿透傷、左胸穿透傷，並在剪開病人上
    衣後發現一枚彈頭」、「（檢察官問：從剛剛回答的問題，
    就你知道的專業知識，可否判斷丙○○傷口的出、入口？）
    答：丙○○身上的四處傷口非常像典型的槍傷，一般典型槍
    傷入口部份週圍較不平整，組織受熱傷害較大，並且有瘀血
    現象。出口部份傷口邊緣較平整，呈圓形或紡錘狀。」「（
    檢察官問：當天你對這些傷做了那些處理？）答：當天為病
    人安排電腦斷層檢查，發現病人有內出血現象，於是安排緊
    急手術，手術當中發現病人有左側血氣胸、左橫膈破裂、左
    肝葉裂傷，於是為患者進行橫膈修補手術、肝修補手術」、
    「（審判長問：依照丙○○的二個穿透傷的位置來看，有可
    能是一個行為所造成？）答：要把四個傷口對成一條線是可
    能的，要把丙○○的傷口擺成一條線是可能的」；綜前，足
    見丙○○體表之4 穿透傷口應屬槍傷無疑，且該4 穿透傷口
    確有可能以1 直線貫穿，亦有可能係由1 顆子彈之連續穿透
    所致，再綜合前開所述，自足認丙○○應僅中1 槍，體表
    4 穿透傷口亦係該1 槍所致，應無疑問。
  再就一般槍傷之出入口特徵與丙○○所受之4 穿透傷口比對
    ，據證人己○證稱：「（檢察官問這四個傷是否做縫合，可
    不可以比較出大小？）答：‧‧‧就我的電腦存檔記錄來看
    ：左胸壁外側傷口較大，邊緣損傷較多，為圓形；丙○○上
    腹部左側的疤痕是引流管的疤痕，手術傷口右側才是穿透傷
    的另一傷口，呈紡錘狀；左手臂有二個孔，中間沒有異物殘
    留，是穿透傷；手臂外側一個傷口邊緣不規則，中心凹陷，
    週圍有瘀血；手臂內側傷口邊緣較平整，不具上述特徵，這
    二個傷口都呈圓形」等語，參酌證人己○當庭提出之丙○○
    手術中及傷口特寫照片所示，其中：1.左手臂外側傷口四周
    有明顯淤血、傷口邊緣不規則圓形；2.手臂內側傷口為較規
    則邊緣之圓形，四周並無淤血現象；3.左胸壁外側外側傷口
    亦為圓形，邊緣有損傷，但傷口四周並無淤血現象；4.丙○○肚臍上方傷口（即證人己○所稱之「手術傷口右側之傷口
    」）則呈紡錘狀，傷口四周邊緣平整。再以前開傷口特徵對
    照證人己○前揭「一般典型槍傷入口部份週圍較不平整，組
    織受熱傷害較大，並且有瘀血現象；出口部份傷口邊緣較平
    整，呈圓形或紡錘狀」之證言，足見丙○○之左手臂外側傷
    口具有證人己○所稱之「槍傷入口」特徵，係本案槍傷之直
    接入口無疑；肚臍上方傷口則具「槍傷出口」特徵，而為本
    案槍傷之直接出口無疑。至於丙○○左手臂內側傷口及左胸
    壁外側傷口周圍則不具有受熱傷害、不平整、淤血或呈紡錘
    狀等明顯之槍傷出入口特徵，自難遽行判定是否確為本案槍
    傷之直接出入口。是以，丙○○體表之4 穿透傷，實有可能
    係被告辛○○擊發之其中1 顆子彈先直接穿透進入左手臂外
    側，由手臂內側傷口穿出後穿入左胸壁外側，再由肚臍上方
    傷口穿出，而為1 顆子彈之連續穿透所致。
  綜前各節，本案被害人丙○○體表之4 穿透傷口應係以1 直
    線貫穿、而係1 發子彈之連續穿透所致。另1 發子彈則係擊
    中案發現場旁之NKM ─945 號機車之下方排氣管、隨即穿透
    該車後輪，並未擊中丙○○。參諸該機車係停放於被告辛○○開槍地點旁之路邊，所擊中部位又係該車接近地面部位之
    排氣管及後輪，且證人即共同被告乙○○亦到庭證稱被告辛○○第1 槍係手平舉、但槍口往下、朝向地面擊發等語（見
    本院94年6 月2 日審判筆錄）屬實，則被告辛○○前揭辯稱
    所開第1 槍係對地面擊發，而非向圍毆之人群或丙○○擊發
    等語，尚屬可能，而堪採信。
  至被告辛○○擊發之第2 槍，係擊中丙○○之左手臂外側，
    穿透手臂內側後再穿入左胸壁外側，再由肚臍上方穿出，業
    經認定如前，參諸被告辛○○亦到庭自承第2 槍係其向地上
    擊發第1 槍後，再持槍比向圍毆其之人群，而後始朝向該人
    群擊發，足見被告國華擊發第2 槍之時，主觀上雖未明確認
    知將造成何人受傷之結果，但對將可能造成圍毆其人群中之
    其中1 人或數人受傷之情狀有所預見，竟仍基於此種將造成
    他人身體傷害亦不違背本意之心態，對該人群開槍射擊，足
    見被告辛○○擊發第2 槍，主觀上顯具有傷害他人身體之不
    確定故意。
  另被告辛○○雖辯稱，第2 槍係不小心擊發云云，惟查，證
    人即共同被告乙○○到庭證稱，被告辛○○擊發2 槍之間隔
    時間僅約10餘秒等語（見本院前開審判筆錄）屬實，時間極
    短，且被告辛○○又自承擊發第2 槍前係持槍朝向圍毆之人
    群，此動作又係在其向地面擊發1 槍後之短時間內所為，自
    足認定被告辛○○第2 槍確係故意擊發，絕非不小心擊發，
    是其所辯，顯屬卸責之詞，不足採信。
  起訴意旨雖指被告辛○○擊發之2 槍均係基於致人於死之殺
    人犯意，惟查，被告辛○○擊發之第1 槍係朝向地面擊發，
    並非朝向圍毆其之人群擊發，且擊發之第2 槍雖朝向人群，
    但其射入口係丙○○之左手臂外側，而非要害部位，此俱經
    認定如前；參諸證人即共同被告乙○○證稱，被告辛○○開
    槍之時，圍毆之人群距被告辛○○僅約3 公尺等語（見本院
    前開審判筆錄），證人丁○○及丙○○亦均到庭證稱當時2
    方先互相推擠、後又互相毆打，被告辛○○即於此時開槍等
    語（見本院93年7 月5 日審判筆錄），足見被告辛○○擊發
    該2 槍之時與丙○○之距離極近，於此客觀情狀下欲瞄準人
    體之頭、胸部等要害部位絕非難事；再者，被告辛○○自承
    擊發前該手槍內有3 發子彈，惟僅擊發2 顆子彈，餘1 顆子
    彈則未擊發而為警扣案，此有卷附警方扣押物品目錄表1 紙
    所載可稽。亦即，倘被告辛○○開槍之時確有致人於死之故
    意，逕可於擊發第1 槍時即朝向距離極近之人體射擊，但其
    捨此不為，反先向地面擊發1 槍，則其主觀上是否確有殺人
    之直接故意，已有疑問。且被告辛○○擊發之第2 槍又未擊
    中丙○○之要害部位、而係擊中丙○○左手臂外側，足見被
    告辛○○第2 槍應未瞄準人體之頭、胸部等要害部位，由是
    亦難推論被告辛○○確有預見擊發之第2 槍將有可能造成他
    人死亡結果之不確定故意。再當時該手槍內既存有3 發子彈
    ，被告辛○○對此亦知之甚詳，則倘被告辛○○確有致人於
    死之意，自當將該3 發子彈朝向距離極近之人群之要害部位
    連續擊發完畢始可，焉有可能第1 發擊向地面、另1 發擊向
    非要害部位、末再留下1 發子彈不擊發即行逃逸之理，此均
    與常情不符。綜前，關於被告辛○○開槍時主觀上是否具有
    殺人之直接或間接故意，既均有前開合理疑點無法排除，則
    本諸「無罪推定」及「罪疑唯有利於被告之解釋」之刑事訴
    訟基本原理，自不得為被告辛○○不利之推論，而認定其主
    觀上確有致人於死之殺人故意。至證人丁○○雖到庭證稱，
    被告辛○○先瞄準伊方向開槍，因丙○○將伊推開始擊中丙○○云云，惟證人丙○○卻證稱他並未看清楚開槍之人，當
    時看到有人從袋子內拔出某東西交給另一人，便聽到他朋友
    大喊有槍快跑，便轉身準備逃跑時即中彈，亦未看到持槍者
    之持槍狀態等語（此均見本院前開93年7 月5 日審判筆錄）
    。倘證人丁○○之證述為真，則證人丙○○為何證稱未看到
    開槍之人、又未見到持槍者之持槍狀態，反而係因耳聞他人
    警告後即行逃跑，且又未就因推開證人丁○○始致己身中彈
    之此等重要事實詳為證述；凡此均見證人丁○○前揭證述之
    真實性實有疑問，尚難憑採。再證人即丙○○主治醫師己○
    雖到庭證稱，依丙○○當時傷勢，約有百分之3 至百分之5
    之死亡機率（見本院前開93年8 月2 日審判筆錄），惟死亡
    機率多寡一事，核屬醫學上之專業判斷，絕非被告辛○○或
    一般不具醫學知識之人所得事先理解；惟被告辛○○主觀上
    是否預見有致人於死之可能一事，則應從其自身主觀上具備
    之知識為判斷依據，尚不得以被告辛○○毫無事先理解可能
    性之前揭醫學專業判斷，遽論其主觀上即有「將造成丙○○
    百分之3至 百分之5 死亡可能性」之預見。是證人己○前開
    證言，亦難據為被告辛○○不利之認定。綜前所述，本院就
    被告辛○○主觀上是否確有殺人故意一節，既存有前揭諸點
    懷疑無法排除，自難形成無合理懷疑之確信心證而為被告不
    利之認定。是公訴人前揭所指，尚難採信。
  綜前各節，被告辛○○持槍向圍毆其之人群開槍射擊，主觀
    上係基於傷害他人身體之不確定故意而來，並因此致丙○○
    受有前揭傷害，足堪認定。
  (2)被告辛○○是否得主張正當防衛而阻卻違法：
  按所謂「正當防衛」，係指對於現在不法之侵害，而出於防
    衛自己或他人權利之行為而言，刑法第23條定有明文。其規
    範作用及立法意旨在於，當行為人面臨突如其來、毫無預先
    防備可能性之現在不法侵害時，為能有效保護己身法益不受
    侵害，自應容許、並賦予其立即反擊之權利，從而該反擊行
    為自無何違法性可言，而屬不罰。依此意旨，倘行為人已事
    先預見將來可能受他人侵害，而預先採取防衛行為之準備措
    施，預於侵害實際發生即實施該防衛行為，此時即應斟酌其
    預備採取之防衛行為、防衛手段對其預見將發生之侵害而言
    ，是否確有必要、及是否相當，倘該預先採取之防衛手段不
    具必要性或相當性，即已逸脫前揭正當防衛之規範作用及立
    法意旨，而不得據以主張阻卻違法。
  經查，被告辛○○到庭自承其於案發當日受庚○○之託與不
    明人士洽談庚○○之子甲○○欠款之還款事宜，因雙方就利
    息計算方式談不攏，且對方態度惡劣，又以電話聯絡他人到
    場助勢，並對其說「等一下就過去了，過去你就知道了」等
    話語，被告辛○○感覺對方不懷好意，即要求被告乙○○開
    車載其取槍預為防備等語。足見被告辛○○返家取槍之前，
    已與對方發生口角衝突，並對可能對其發生之侵害行為（即
    數人對其圍毆之侵害身體行為）有所預見，此時被告辛○○
    既有充分時間考慮應採取何種防衛手段、並可採取不赴現場
    、或報警處理等其他更有效阻止侵害行為發生之防衛手段，
    詎其捨此不為，猶仍返家攜槍至現場，準備於遭圍毆時取出
    射擊，是其採取之預先防衛手段顯已逾越必要性及相當性之
    程度，而超出正當防衛之規範作用及立法本旨。依前所述，
    縱事後確實發生被告辛○○已預見之受他人圍毆等情狀，被
    告辛○○亦不得主張正當防衛，亦無所謂防衛過當問題。是
    被告辛○○以其開槍射擊他人屬正當防衛，主張阻卻違法，
    公訴意旨亦認被告辛○○雖成立正當防衛，惟防衛顯有過當
    等節，均不足採。
  (3)綜前，被告辛○○基於傷害他人身體之不確定故意，持槍向
    他人射擊，並因此致丙○○受有前揭傷害，又與正當防衛之
    要件不合，而無阻卻違法事由存在，此俱如前述，則被告辛○○傷害他人身體之犯行明確，應依法論科。
  3.論罪科刑：
  (1)按槍砲彈藥刀械管制條例所稱「槍砲」，係指各式各國合法
    兵工廠產製之制式槍枝、或其他可發射金屬或子彈具有殺傷
    力之各式槍砲；「彈藥」則指前款各式槍砲所使用之子彈，
    槍砲彈藥刀械管制條例第4 條第1 項第1 款、第2 款分別定
    有明文；而前揭槍砲、彈藥，非經中央主管機關許可，不得
    持有，同法第5 條亦定有明文。本案被告辛○○持有之手槍
    及子彈，經鑑驗屬德國SIG SAUER 兵工廠產製之制式手槍及
    子彈，均具殺傷力，已如前述，是均屬槍砲彈藥刀械管制條
    例第4 條第1 項1 款、第2 款所稱之槍砲、彈藥，足堪認定
    。
  (2)核被告辛○○所為，係犯槍砲彈藥刀械管制條例第7 條第
    4 項之未經許可持有手槍罪、第12條第4 項未經許可持有子
    彈罪，及刑法第277 條第1 項之傷害罪。被告行為後，槍
    砲彈藥刀械管制條例曾於94年1 月26日修正公布第4 、8 、
    16、20 條 ，並刪除第10、11、17條條文，惟被告本件犯行
    所涉條文未經修改變動，依刑法第1 條規定，自應適用被告
    行為時之法律，而無新舊法比較之問題。被告以1 行為同
    時持有制式手槍及子彈，係以1 行為觸犯數構成要件不同之
    罪，為想像競合犯，依刑法第55條前段規定，從一重之違反
    槍砲彈藥刀械管制條例第7 條第4 項未經許可持有制式手槍
    罪處斷。又起訴意旨認被告辛○○所犯係刑法第271 條第
    2 項之殺人未遂罪，惟其開槍射擊之時主觀上並非基於殺人
    故意而僅係傷害故意，應僅構成傷害罪等情，業如前述，且
    傷害行為屬殺人行為之前階行為，兩者尚未逸脫基本社會事
    實同一之範圍，本院自得依刑事訴訟法第300 條之規定，變
    更起訴法條予以審判。被告辛○○所犯前開未經許可持有
    制式手槍罪與傷害罪之間，犯意各別，行為互異，罪名亦不
    同，自應分論併罰。起訴意旨雖認兩者間有方法與結果之牽
    連關係，應依刑法牽連犯之規定從一重處斷，惟被告辛○○
    持該槍擊發傷害他人之犯意，於其89年3 月間持有該槍彈之
    時尚未發生，顯係另行起意，其間亦無必然之方法、結果關
    係，是公訴人前開意旨，尚有誤會。又被告辛○○前於85
    年間，因肅清煙毒條例案件經本院判處有期徒刑2 年6 月確
    定，嗣於於88 年11 月1 日因縮短刑期執行完畢出監，有臺
    灣高等法院被告全國前案紀錄表在卷可參，其於執行完畢後
    5 年內再犯本件犯行，為累犯，所犯前開2 罪均應依刑法第
    47條之規定加重其刑。爰審酌被告辛○○明知制式槍彈屬
    高度危險之物品，非經主管機關許可不得擅自持有，以維社
    會大眾安全與良善秩序，竟仍無故持有具殺傷力之制式槍彈
    ，嚴重影響社會治安，且持有時間長達4 年餘，嗣又持以實
    施傷害他人身體之犯行，且犯後亦未坦承全部犯行，復有前
    科犯行，素行非佳，且亦未與被害人和解等一切情狀，分別
    量處如主文所示之刑，並就罰金刑部分諭知易服勞役之折算
    標準。另本案扣案之德國SIG SAUER 廠製P226型口徑為9
    厘米之制式半自動手槍1 把（含彈匣，槍支管制編號000000
    0000號）、口徑為9 厘米之制式子彈1 顆，係槍砲彈藥刀械
    管制條例第4 條第1 項第1 款、第2 款所列物品，屬非經許
    可不得持有之違禁物，不問屬於犯人與否，均依刑法第38條
    第1 項第1 款規定宣告沒收。至另扣案之已擊發之子彈彈頭
    1 顆、彈殼2 枚，非屬具有殺傷力之子彈而非違禁物，爰不
    予宣告沒收。
  4.至被告辛○○擊發之第1 槍，係朝向地面、而非朝向人體擊
    發，此已如前述，且復無其他證據足徵其擊發第1 槍之時主
    觀上係有預見將造成他人身體傷害或致人於死之結果，本院
    自難認其擊發第1 槍之行為係基於傷害或殺人犯意而來，亦
    不得論以傷害或殺人未遂罪責。而被告辛○○所開2 槍間，
    時間極短，此經認定如前，起訴意旨亦認被告辛○○連開2
    槍之犯行係基於殺人單一犯意之一個接續行為，是檢察官雖
    就被告辛○○擊發第1 槍之事實一併起訴，惟此部分既不成
    立殺人或傷害罪責，又與其擊發第2 槍之行為合併視為一接
    續行為，則本院自僅就被告辛○○擊發第2 槍之事實變更檢
    察官起訴法條審判即可。至被告辛○○擊發第1 槍之行為是
    否另涉刑法恐嚇罪，既與所犯持有制式槍械罪間無裁判上一
    罪關係，又未經檢察官起訴，自非本案審判範圍所及，於此
    一併說明。
  (二)被告乙○○部分：
  1.持有制式槍彈部分：
    被告乙○○於前揭93年4 月6 日晚間11許在高雄市苓雅區○○○街137 巷21號前，因見被告辛○○遭丙○○、丁○○等
    人圍毆無力招架，為嚇阻丙○○等人繼續毆擊被告辛○○，
    遂至被告辛○○上揭預先藏放槍彈之花盆內取出小背包、取
    出預藏之本案槍彈，拉動滑套使子彈上膛後交予被告辛○○
    之事實，業據被告乙○○於警詢、檢察官偵訊及本院審理中
    坦承不諱，並經證人丁○○、丙○○、庚○○、證人即共同
    被告辛○○於警詢、檢察官偵訊及本院審理中證述明確，復
    有前開本案手槍1 把、子彈1 顆、彈殼2 顆及彈頭1 顆扣案
    可資佐證，而該槍彈及彈殼經鑑定係德國SIG SAUER 廠製P
    二二六型口徑為九厘米之制式半自動手槍（槍支管制編號
    0000000000號），機械性能良好，可擊發同口徑制式子彈，
    具殺傷力；子彈則係口徑9 厘米之制式子彈，亦具殺傷力；
    且扣案彈殼2 顆經以顯微鏡比對結果，其彈底特徵紋痕均相
    符，均係由本案槍支所擊發等情，均已如前述，綜前，堪信
    被告乙○○前揭自白與事實相符，應堪採信，被告乙○○既
    有拉動本案槍之滑套、而使子彈上膛處於隨時可擊發之狀態
    ，顯已將本案槍彈落入自己實力支配下、並取得控制之事實
    。是被告乙○○未經許可持有本案制式槍彈之犯行明確，應
    依法論科。
  2.論罪科刑：
  (1)按槍砲彈藥刀械管制條例中所稱「持有」，係指以將管制
    槍彈落入自己實力支配之意思，對之取得事實上控制權之意
    ，即倘該管制槍彈已落入自己實力支配下，而處於隨時得掌
    控之狀態，即屬「持有」，至取得控制之時間長短，則非所
    問。本案被告乙○○將槍彈以拉動滑套使子彈上膛處於隨時
    得擊發狀態之方式，對槍彈取得事實上控制權，既經認定如
    前，顯係基於將之落入自己實力支配下之意思而為，依前所
    述，自屬「持有」狀態。是核被告乙○○所為，係犯槍砲
    彈藥刀械管制條例第7 條第4 項未經許可持有手槍罪、及第
    12條第4 項未經許可持有子彈罪。被告乙○○行為後，槍
    砲彈藥刀械管制條例曾於94年1 月26日修正公布第4 、8 、
    16、20條，並刪除第10、11、17條條文，惟被告乙○○本件
    犯行所涉條文未經修改變動，依刑法第1 條規定，自應適用
    被告行為時之法律，而無新舊法比較之問題。被告乙○○
    以1 行為同時持有制式手槍及子彈，係以1 行為觸犯數構成
    要件不同之罪，為想像競合犯，依刑法第55條前段規定，從
    一重之違反槍砲彈藥刀械管制條例第7 條第4 項未經許可持
    有制式手槍罪處斷。爰審酌被告乙○○明知制式槍彈屬高
    度危險之物品，非經主管機關許可不得擅自持有，以維社會
    大眾安全與良善秩序，竟仍將本案槍彈上膛而使之處於隨時
    得擊發狀態，並將之交付被告辛○○為前揭傷害犯行，造成
    之結果絕非單純持有可予比擬，所生危害非輕，嚴重危害社
    會治安，復有前科犯行（此觀卷附台灣高等法院被告全國前
    按紀錄表即明），素行非佳，惟其持有時間尚短，且犯後坦
    承犯行等一切情狀，量處如主文所示之刑，並就罰金刑部分
    諭知易服勞役之折算標準。另本案扣案之德國SIG SAUER
    廠製P226型口徑為9 厘米之制式半自動手槍1 把（含彈匣，
    槍支管制編號0000000000號）、口徑為9 厘米之制式子彈1
    顆，係槍砲彈藥刀械管制條例第4 條第1 項第1 款、第2 款
    所列物品，屬非經許可不得持有之違禁物，不問屬於犯人與
    否，均依刑法第38條第1 項第1 款規定宣告沒收。至另扣案
    之已擊發之子彈彈頭1 顆、彈殼2 枚，非屬具有殺傷力之子
    彈而非違禁物，爰不予宣告沒收。
三、公訴意旨另以，被告乙○○拉動本案槍枝滑套使子彈上膛後
    ，交付予被告辛○○開槍擊發，足見被告乙○○與被告辛○○間，有殺人犯行之犯意聯絡及行為分擔，因認被告乙○○
    應與被告辛○○論以共同殺人未遂罪云云。惟本院訊據被告
    乙○○堅詞否認有何殺人或傷害犯意，辯稱其係因見被告辛○○遭人圍毆，始拉動槍枝滑套以嚇阻圍毆被告辛○○之人
    群，被告辛○○隨即自其手上取走該槍彈等語。經查，證人
    即共同被告辛○○到庭證稱，伊自被告乙○○手中接過該槍
    隨即擊發2 槍，嗣由被告乙○○開車載伊2 人共同逃離現場
    ，在車上被告乙○○曾指責伊嚇嚇對方就好，為何要開槍等
    語（見本院前開94年6 月2 日審判筆錄）屬實，足見被告乙○○應無與被告辛○○有殺人或傷害之犯意聯絡，其前揭辯
    詞，尚非不可採信。再者，被告乙○○當時既已取得本案槍
    枝之實力支配，並以拉動滑套使子彈上膛，依當時情勢緊急
    、被告辛○○已遭人圍毆無法脫身一點觀之，倘被告乙○○
    確有傷害或殺人犯意，自當立即予以擊發，豈有僅拉動滑套
    不擊發，卻交予另一人即客觀上無法脫身之被告辛○○擊發
    、而使其2 人更陷險境之理，凡此均與常情不符。是被告乙○○辯稱其僅係為嚇阻他人使拉動滑套，並未與被告辛○○
    就傷害或殺人犯行有犯意聯絡及行為分擔等語，尚堪採信。
    此外，復無其他證據足證被告乙○○確有殺人或傷害犯行，
    公訴意旨認被告乙○○涉犯有刑法殺人未遂罪嫌，且為共同
    正犯等節即屬不能證明，自難論被告乙○○以殺人未遂罪之
    共同正犯。惟公訴意旨認被告乙○○此部分若成立犯罪，則
    與前揭成立之持有制式槍彈罪部分具有牽連犯之裁判上一罪
    關係，是本院不另為無罪之諭知。
四、據上論斷，應依刑事訴訟法第299 條第1 項前段，槍砲彈藥
    刀械管制條例第7 條第4 項、第12條第4 項，刑法第11條前
    段、第55條前段、第277 條第1 項、第47條、第42條第2 項
    、第38條第1 項第1 款，罰金罰鍰提高標準條例第1 條前段
    、第2 條，現行法規所定貨幣單位折算新臺幣條例第2 條，
    判決如主文。
本案經檢察官戊○○到庭執行職務。
中　　華　　民　　國　　94　　年　　6 　　月　　20　　日
                 刑事第14庭審判長法  官  陳銘珠
                                 法  官  林瑋桓
                                 法　官  紀凱峰
以上正本證明與原本無異。
如不服本判決，應於收受送達後10日內向本院提出上訴書狀。
中　　華　　民　　國　　94　　年　　6 　　月　　20　　日
　　　　　　　　　　　　　       書記官  黃進遠
槍砲彈藥刀械管制條例第7條
未經許可，製造、販賣或運輸火砲、肩射武器、機關槍、衝鋒槍
、卡柄槍、自動步槍、普通步槍、馬槍、手槍或各類砲彈、炸彈
、爆裂物者，處死刑、無期徒刑或7 年以上有期徒刑；處徒刑者
，併科新台幣3千 萬元以下罰金。
未經許可，轉讓、出租或出借前項所列槍砲、彈藥者，處無期徒
刑或5 年以上有期徒刑，併科新台幣1 千萬元以下罰金。
意圖供自己或他人犯罪之用，而犯前二項之罪者，處死刑或無期
徒刑；處徒刑者，併科新台幣5 千萬元以下罰金。
未經許可，持有、寄藏或意圖販賣而陳列第1 項所列槍砲、彈藥
者，處5 年以上有期徒刑，併科新台幣1 千萬元以下罰金。
第 1 項至第 3 項之未遂犯罰之。
槍砲彈藥刀械管制條例第12條
未經許可，製造、販賣或運輸子彈者，處1 年以上7 年以下有期
徒刑，併科新台幣500 萬元以下罰金。
未經許可，轉讓、出租或出借子彈者，處6 月以上5 年以下有期
徒刑，併科新台幣300 萬元以下罰金。
意圖供自己或他人犯罪之用，而犯前二項之罪者，處3 年以上10
年以下有期徒刑，併科新台幣700 萬元以下罰金。
未經許可，持有、寄藏或意圖販賣而陳列子彈者，處5 年以下有
期徒刑，併科新台幣300 萬元以下罰金。
第 1 項至第 3 項之未遂犯罰之。
